臺灣臺北地方法院民事判決　　　　　　100年度家簡上字第2號
上　訴　人　蕭德明
訴訟代理人　謝小珠
被上訴人　　蕭本明
　　　　　　　　　　　　樓
上列當事人間請求給付扶養費用事件，上訴人對於中華民國100
2月10日臺灣臺北地方法院99年度家簡字第20號第一審判決提起
上訴，本院判決如下：
    主  文
上訴及擴張之訴均駁回。
第二審訴訟費用由上訴人負擔。
    事實及理由
一、本件上訴人聲請求為判決：原判決關於駁回上訴人後開第（
    二）項之訴部分廢棄。（二）擴張請求被上訴人應再給付新
    臺幣（下同）4,040元，並按月再給付4,800元，及二者自追
    加上訴狀繕本送達之翌日起，至清償日止，按年息5%計算之
    利息；並自起訴之日起至上訴人有生之年止，按月再給付
    21,600元，及自起訴狀繕本送達之日起至清償日止，按年息
    5%計算之利息。（上訴人在原審原係請求被上訴人給付
    66,068元本息，並自起訴之日起至上訴人有生之年止，按月
    上訴人給付21,600元。原審判命被上訴人應給付上訴人
    59,920元及自判決確定起至清償日止，按年息5%計算之利息
    ；而駁回上訴人其餘之訴。上訴人就其敗訴部分聲明不服，
    提起上訴後，擴張聲明如上述，經核與民事訴訟法第436條
    之1第3項、第446條第1項但書、第255條第1項第3款之規定
    相符，應准予擴張。）被上訴人聲明求為判決：上訴及擴張
    之訴均駁回。
二、上訴人起訴主張：被上訴人為上訴人之養子，因未盡扶養上
    訴人之義務，前經上訴人訴請鈞院97年度家訴字第53號判決
    被上訴人每月應給付上訴人生活所需全部費用五分之四即
    5,000元在案，其餘則判命上訴人養女蕭碧珍、上訴人配偶
    謝小珠各付十分之一。上訴人維持生活必需支出下述費用：
    （一）因上訴人罹患腦中風及椎間盤突出等症，行動不便，
    須專人照顧，如雇請外勞看護，每月支出工資2萬2000元、
    伙食費5000元，合計2萬7000元，被上訴人應負擔其中五分
    之四，即每月應給付上訴人2萬1600元，至上訴人終生為止
    。（二）上訴人不良於行，已於民國99年1月20日購買電動
    代步車一台，支出3萬5000元，被上訴人應分擔五分之四即2
    萬8000元。（三）被上訴人於97年7月22日將冷氣電源剪斷
    ，於97年8月21日將冷氣機內線剪斷，經上訴人雇人修復電
    源控制箱、電線、冷氣機內線電源等，修復費用支出2萬元
    。（四）上訴人日常生活水電及電信費用，經上開判決確認
    應由被上訴人負擔，惟被上訴人自96年8月起至100年1月止
    ，並未支付水電及電信費用，累計金額達1萬1920元。（五
    ）99年度有線電視台費用共6,148元。爰求命被上訴人給付
    ：（一）被上訴人應自起訴時起至上訴人有生之年止按月給
    付上訴人2萬1, 600元。（二）被上訴人應給付原上訴人新
    台幣66,068元，並自起訴狀繕本送達翌日起至清償日止按年
    息5%計算之利息。
三、原審判命被上訴人給付上訴人5萬9,920元（包括電動代步車
    2萬8,000元、電源箱等修復費2萬元，及水電電信費1萬1,92
    0元）及自判決確定起至清償日止，按年息5%計算之利息，
    而駁回上訴人其餘之訴。上訴人就其敗訴部分聲明不服，提
    起上訴後，擴張聲明如上述，並補陳：上訴人身患多種疾病
    ，須24小時專人護理並及時按摩減少痛苦；因病情需看中醫
    ，每天吃水煎中藥200元，每月共需6,000元，被上訴人應按
    月支付五分之四中藥費用即4,800元；又殘障代步車已購買1
    年半，電瓶更換4,700元及轉彎燈維修費350元，共計5,050
    元，被上訴人應支付五分之四之費用即4,040元。
四、被上訴人（就其敗訴部分，未據聲明不服）則以其每月有按
    時支付上訴人5,000元生活費，上訴人另有每月1萬3,500元
    退伍軍人補助津貼，基本生活應可維持。有關上訴人購買電
    動代步車之費用，被上訴人願負擔三分之一。水電、電信及
    有線電視費用應由使用者付費。另外電源控制箱電線非被上
    訴人剪斷，不應由被上訴人支付修復費用。至於顧請外勞方
    面，因被上訴人自購買電動代步車後，已可自由行動，況尚
    有同住配偶謝小珠及同住3樓被上訴人夫妻可以協助照顧，
    無需另聘外勞照顧，且前案依據台北市主計處公布家庭每人
    每月生活費包括醫療費用項目，上訴人不得向被上訴人追加
    藥品費用等語，資為抗辯。
五、查上訴人於62年2月24日與被上訴人之母宋玉蘭（嗣於93年5
    月1日死亡）結婚，並於65年2月12日收養被上訴人及訴外人
    蕭碧珠，嗣於94年5月13日與大陸地區人民謝小珠結婚之事
    實，有戶籍謄本附於本院97年度家訴字第53號卷宗可稽，並
    為兩造所不爭執，自堪信為真實。又查，上訴人為請求被上
    訴人給付扶養費用，前於96年12月18日向本院提起訴訟，經
    本院於98年4月15日以97年度家訴字第53號判決被上訴人應
    自96年7月1日起至上訴人有生之日生，按月給付上訴人5 千
    元，嗣經台灣高等法院於98年10月20日以98年度家上易字第
    19號判決被上訴人應再給付上訴人19萬元及自97年1月5日起
    至清償日止，按年息百分之5計算之利息確定，業經本院調
    閱該案全卷查明。
六、按除別有規定外，確定之終局判決就經裁判之訴訟標的，有
    既判力，為民事訴訟法第400條第1項所明定。又按確定判決
    所生之既判力，除使當事人就確定終局判決經裁判之訴訟標
    的法律關係，不得更行起訴或為相反之主張外，法院亦不得
    為與確定判決意旨相反之裁判，始能避免同一紛爭再燃，以
    保護權利，維持法之安定及私法秩序，達成裁判之強制性、
    終局性解決紛爭之目的。申言之，法院於將抽象之法律條文
    ，經由認事用法之職權行使，以判決形式適用於具體個案所
    確定之權利義務關係，乃當事人間就該事件訴訟標的之具體
    規範，對於雙方當事人及法院均具有拘束力，當事人間之權
    利義務關係因而調整，不容當事人再為相反之爭執，法院更
    應將之作為「當事人間之法」而適用於該當事人間之後續訴
    訟，最高法院93年台上字第1736號裁判可資參照。換言之，
    除在確定判決事實審言詞辦論終結後所生之事實，始不受既
    判力之拘束。於扶養費請求事件，因受扶養權利人之身體成
    長或衰老逐日變化，乃在所難免，故新事實之發生須達情事
    變更之程度且為前確定判決事實審言詞辯論終結前所不及審
    酌，方可認無一事不再理之適用。
七、經查，上訴人固提出診斷證明書主張其有聘請外勞24小時看
    護之必要，惟上訴人於前案請求給付扶養費用事件（本院97
    年度家訴字第53號、臺灣高等法院98年度家上易字第19號）
    主張患有右側腦中風（右側顳葉）、椎間盤突出症、胃瘍
    、高血壓、雙眼白內障、慢性缺血性心臟病、頸椎第四至七
    節退化狹窄及腰椎第一至五節退化狹窄併神經壓迫急性心肌
    梗塞、慢性氣道阻塞、冠心症併心肌梗塞，並提出國軍松山
    醫院95年4月21日診斷證明書、行政院國軍退除役官兵輔導
    委員會台北榮民總醫院97年8月28日診斷證明書、國防醫學
    院三軍總醫院附設民眾診療服務處97年11月23日、29日診斷
    證明書，故依民法第1114條第1款規定，請求被上訴人給付
    每月依台北市政府主計處公布87年度每家庭每人每月生活費
    26,654元，扣除榮民津貼每月13,500元，加上每月相當於外
    勞之看護費用6,000與謝小珠（見本院97年度家訴字第53 號
    卷79頁、98年度家上易字第19號6頁）之費用，該案經臺灣
    高等法院審理依扶養權利者之需要、負扶養義務者之經濟能
    力及身分，於98年10月20日判決被上訴人應於上訴人生存期
    間內按月給付5,000元確定在案，已如前述；上訴人於前案
    確定後未屆10月即99年8月2日提起本訴，核其所提卷附診斷
    證明書，上訴人目前患有椎間盤突出合併下肢疼痛、嚴重脊
    椎退化合併椎管狹窄、冠狀動脈心臟病、慢性阻塞性肺病、
    高血脂症、慢性腎功能不全、雙眼視神經及視網膜退化，冠
    狀動脈心臟病、高血壓，有國軍松山總醫院附設民眾診療服
    務處98年11月25日、12月22日診斷證明書、國防醫學院三軍
    總醫院附設民眾診療服務處99年4月26日、8月13日、10 月
    29日診斷證明書在卷可稽，核與上述前案上訴人之身體狀況
    相較，除有正常老年退化之情形外，並達情事變更之程度且
    為前確定判決事實審言詞辯論終結前所不及審酌之事項，方
    得再行起訴，揆諸前揭說明，上訴人既未就本件已達情事變
    更程度舉證以實其說，請求前案確定判決所定扶養費用外，
    被上訴人應另按月給付包括看護費用、中藥費、代步車維修
    費之扶養費費，即無所據。
八、再者，前案請求扶養費用事件確定判決所依據之台北市政府
    主計處公布之每家庭每人每月生活費，消費支出包括食品費
    、飲料費、菸草、衣著、鞋、襪類、房地租及水費、燃料和
    燈光、家具及家庭設備、家事管理、保健和醫療、運輸及通
    訊、娛樂教育和文化服務、雜項支出等項目，上訴人請求之
    中藥費、代步車維修費等未逾越上開消費支出之項目，故均
    在前案審酌扶養費用金額之範圍內。末查，證人蕭敏伶即與
    兩造同住之被上訴人之妻到庭證稱：上訴人早上會騎著電動
    殘障車，在家裡附近走走都可以，有時候如果騎車出去就不
    會帶扙，有時候看他在廚房，問他要幹嘛他說他要煮飯，
    而且他會等阿姨回來吃飯等語（見本院100年5月9日準備程
    序筆錄），酌以被上訴人所提卷附上訴人在廚房煮飯及室、
    內外站立之照片，且上訴人尚可偕同妻子於本件審理程序進
    行中即100年4月28日登機共赴大陸，有入出境資訊在卷可證
    ，職是，由上開情事以觀，亦徵上訴人目前之身體狀況固非
    理想，亦未達需聘僱24小時看護之程度。
九、綜上所述，本件上訴人主張被上訴人應再支付殘障代步車維
    修費、按月支付中藥費用、看護費用為不足採。從而，上訴
    人主張本於民法第1114條第1款之規定，擴張請求被上訴人
    應再給付新臺幣（下同）4,040元，並按月再給付4,800元，
    及二者自追加上訴狀繕本送達之翌日起，至清償日止，按年
    息5%計算之利息；並自起訴之日起至上訴人有生之年止，按
    月再給付21,600元，及自起訴狀繕本送達之日起至清償日止
    ，按年息5%計算之利息，為無理由，不應准許。原審就看護
    費用為上訴人敗訴之判決，及駁回其假執行之聲請，並無不
    合。上訴意旨指摘原判決不當，求予廢棄改判，為無理由，
    應予駁回。
十、據上論結，本件上訴為無理由，依民事訴訟法第436條之1第
    3項、第449條第1項、第78條，判決如主文。
中    華    民    國   100    年    7     月    18    日
              家事法庭審判長法  官  蔡政哲
                            法  官  吳素勤
                            法  官  李莉苓
以上正本係照原本作成
不得上訴
中    華    民    國   100    年    7     月    18    日
                            書記官  譚鈺陵